【裁判字號】    95,訴,258
【裁判日期】    951205
【裁判案由】    撤銷贈與等
【裁判全文】
臺灣桃園地方法院民事判決               95年度訴字第258號
原      告  乙○○
兼  上一人
訴訟代理人  丙○○
被      告  甲○○
訴訟代理人  蘇誌明律師
上列當事人間請求撤銷贈與事件，於民國95年11月21日言詞辯論
終結，本院判決如下：
    主  文
原告之訴駁回。
訴訟費用由原告負擔。
    事  實
甲、原告方面：
一、聲明：被告應將坐落桃園縣大園鄉○○段田寮小段361 之2
    地號土地所有權應有部分353/10000 ，及其上第2956號建物
    即門牌號碼同上鄉海口村7 鄰田寮巷12之4 號5 樓房屋所有
    權移轉登記與原告乙○○。
二、陳述：
  (一)原告丙○○為中華航空公司之機師，女兒即原告乙○○居住
    台灣，遂將坐落桃園縣大園鄉○○段田寮小段361 之2 地號
    土地所有權應有部分353/10000 ，及其上第2956號建物即門
    牌號碼同上鄉海口村7 鄰田寮巷12之4 號5 樓房屋（下稱系
    爭房屋），以借名登記之方式登記在乙○○名下，故乙○○
    僅為系爭房屋之登記名義人，又因被告為丙○○唯一之兒子
    ，故於民國83年12月6 日乃將系爭房屋所有權贈與被告，並
    於89年間約定被告須在丙○○退休後，按月給付新台幣（下
    同）2 萬元生活費。
  (二)因原告丙○○於90年6 月29日退休時所領取之退休金遭前妻
    （即被告之母）侵占，而原告乙○○現亦因無工作力扶養，
    可見丙○○之經濟狀況已有變更，生計上已受到重大影響，
    又已無謀生能力，目前所有之財產已不能維持生活，而被告
    為丙○○之子，依法負有扶養之義務，渠其自幼遷居美國後
    即未曾盡其為人子女之扶養義務，顯有民法第416 條第1 項
    第2 款規定不履行扶養義務之情形，原告自得依法撤銷系爭
    房屋之贈與契約，原告已多次口頭催告被告應返還系爭房屋
    ，被告迄今仍未返還系爭房屋，故原告再於本件訴訟向被告
    為撤銷贈與之意思表示，並請求判決如聲明所示。
三、證據：提出贈與契約書、土地及建物所有權狀、中華航空公
    司員工退休金結算通知書等影本各一份為證。
乙、被告方面：
一、聲明：如主文所示。
二、陳述：
  (一)原告乙○○與被告乃同父（均為原告丙○○）異母之兄妹，
    乙○○之直系血親尊親屬現均健在，且乙○○之戶籍謄本記
    載，其所生之長女、次女父親為訴外人高華聰，乙○○與高
    華聰二人應有實質之夫妻關係存在，因此，乙○○既有子女
    ，被告僅是其胞弟，應非其扶養義務人。再民法第1117條規
    定受扶養權利者，以不能維持生活而無謀生能力者為限。前
    項無謀生能力之限制，於直系血親尊親屬不適用之。是直系
    血親尊親屬，如能以自己財產維持生活者，自無受扶養之權
    利；易言之，直系血親尊親屬受扶養之權利，仍應受「不能
    維持生活」之限制。原告丙○○稱其於90年退休後，被告即
    應負扶養之義務云云，惟丙○○現仍擔任某公司之業務經理
    乙職，應無不能維持生活之情形，且其尚有資產，此可命其
    提出其93、94、95年之財產所得總歸戶資料，即可查明其是
    否不能維持生活，可見被告並無民法第416 條規定之情形；
    又被告否認兩造曾約定於丙○○退休後，被告須給付其每月
    2 萬元生活費，原告對此應負舉證責任。
  (二)另民法第418 條乃為窮困抗辯規定，非為撤銷權之規定，原
    告主張依此撤銷系爭房屋之贈與契約，顯無理由。
  (三)退步言之，自原告所稱於89年間約定被告須履行扶養義務，
    原告丙○○於90年間退休無法維持生活時起，至今已逾五年
    ，民法第416 條第2 項之1 年除斥期間已超過，原告亦不得
    主張撤銷贈與行為。
丙、本院依職權函桃園縣蘆竹地政事務所（下稱蘆竹地政事務所
    ）檢送系爭房房之土地建物登記謄本及辦理贈與之全部資料
    供參考。
    理  由
一、原告乙○○起訴後，以系爭房屋乃其父丙○○借名登記在其
    名下，故實際上之贈與人係丙○○為由，追加丙○○為原告
    ；雖被告不同意追加，惟追加丙○○為原告，其所請求返還
    系爭房屋所用之證據資料，於本件審理中具有共通性，可得
    在審理中利用，且原告所列之請求，可在同一程序解決，為
    避免重複起訴、審理，並為一次解決紛爭，基於本件原告之
    請求基礎事實同一，且亦無甚礙於被告之防禦及本件訴訟之
    終結，依民事訴訟法第255 條第1 項第2 款、第7 款規定，
    自應准許。
二、被告為原告丙○○之子，為原告乙○○之弟，而系爭房屋本
    係丙○○所有，借名登記在乙○○名下，於83年12月6 日以
    贈與為原因，贈與所有權並移轉登記予被告等事實，有蘆竹
    地政事務所函覆本院之系爭房屋登記謄本及辦理贈與登記申
    請書等件在卷可稽，並為兩造所不爭執，堪信為真。
三、原告主張兩造間就系爭房屋之贈與，乃附有被告對丙○○應
    履行扶養義務之附負擔贈與，即被告須於丙○○退休後，按
    月給付丙○○2 萬元扶養費；因丙○○於90年6 月29日退休
    時所領取之退休金遭前妻（即被告之母）侵占，而乙○○現
    已無工作，可見丙○○現已不能維持生活，自得撤銷贈與契
    約，被告應將系爭房屋返還等語；惟被告則否認之，並以前
    揭情詞置辯。兩造經協議簡化本件之爭點為：(一)系爭房屋之
    贈與，是否以被告對原告負有履行扶養義務作為負擔？(二)原
    告得否依民法第412 條第1 項、第416 條第1 項第2 款規定
    撤銷贈與契約？
四、原告主張贈與系爭房屋時，係附有被告須履行扶養義務之負
    擔；已為被告所否認，故原告就此有利於己之事，應負舉證
    責任。而原告丙○○到庭時稱：「（問：有何證據證明贈與
    時有約定要負扶養義務？）答：有的，是89年間我母親過世
    時，我當著我女兒與兒子面前說暫時把房子給你，如果我90
    年間退休以後，要負擔我每個月2 萬元台幣的生活費。（問
    ：原來有約定被告要負扶養義務，證據何為？）答：89年9
    月時我母親過世時，有告訴他要負扶養義務。」等語（見本
    院95年10月24日、95年11月21日言詞辯論期日筆錄），可見
    系爭房屋之贈與契約，附有被告須履行扶養義務之負擔一事
    ，僅有原告丙○○一人之陳述而已，並無其他事證可資證明
    。且被告受贈與系爭房屋之時，乃早在83年12月6 日之時，
    有上開土地、建物登記謄本及辦理贈與不動產文件等在卷可
    參，而丙○○所稱要求被告應負履行扶養義務之事，卻是在
    丙○○之母親於89年間過世之時，兩者時間相差5 年多之久
    ，足見被告受贈與系爭房屋之時，雙方並未就贈與契約附有
    被告須履行扶養義務為負擔之約定，縱認丙○○事後於89年
    間要求被告須於其退休之後，按月給付2 萬元生活費一事為
    真，亦僅父母對子女須盡孝道、應負扶養義務之要求，與先
    前將系爭房屋所為贈與無涉，該贈與契約並不因事後之要求
    而改為附有負擔之贈與；此外，原告復未就系爭房屋之贈與
    ，係附有負擔乙節，舉證以實其說，故原告之主張，顯不足
    採。
五、又民法第416 條第2 項前段規定：「前項撤銷權，自贈與人
    知有撤銷原因之時起，一年內不行使而消滅。」，該項法定
    期間係形成權之行使期間，性質上為除斥期間，除斥期間一
    旦經過，贈與人之撤銷權即告消滅。而此項除斥期間是否經
    過，縱未經當事人主張或抗辯，法院亦應先為調查認定，以
    為判斷之依據（最高法院85年度台上字第1941號判例參照）
    。贈與人之法定撤銷權，所以規定因一年之除斥期間經過而
    消滅，目的在維持繼續存在之原秩序，蓋受贈人取得之權利
    ，不應因贈與人怠於行使法定撤銷權而長期處於不確定之狀
    態故也。系爭房屋之贈與契約，縱認原告所稱係附有負擔之
    贈與為真，則原告可得主張之贈與契約撤銷權，應自何時起
    算，依上開法律規定之文義所示，自應以具備撤銷權要件之
    事由發生，且事由之發生為撤銷權人知悉之時即開始起算，
    原告丙○○自陳伊於90年6 月29日退休後，被告即未盡人子
    之扶養義務，則至本件原告於95年1 月10日起訴之時，早已
    逾一年之除斥期間而不得再行使，故原告主張依民法第416
    條第1 項第2 款規定撤銷贈與契約，顯於法無據。
六、雖原告稱基於民法第418 條規定，請求返還系爭房屋云云。
    惟民法第418 條係規定：「贈與人於贈與約定後，其經濟狀
    況顯有變更，如因贈與致其生計有重大之影響，或妨礙其扶
    養義務之履行者，得拒絕贈與之履行。」，可見贈與人欲行
    使此項窮困抗辯權，須於贈與契約約定後，於贈與之標的物
    尚未交付前，始得主張，若贈與之標的物業已交付，即無此
    項抗辯權可得行使，是原告此部分之主張，顯係誤解法律規
    定，殊無可取。
七、從而，原告主張撤銷贈與契約，請求被告將系爭房屋所有權
    返還，並移轉所有權登記予原告，於法無據，不應准許。
八、本件事證已臻明確，兩造其餘主張與攻擊、防禦方法，均與
    本件判決之結果不生影響，不另論述，附此敘明。
九、結論：本件原告之訴為無理由，依民事訴訟法第78條，判決
    如主文。
中    華    民    國    95    年    12    月    5     日
                  民事第三庭    法  官  潘進柳
以上正本係照原本作成
如對本判決上訴，須於判決送達後20日內向本院提出上訴狀
中    華    民    國    95    年    12    月    5     日
                                書記官  李麗娟


司法院資訊處製作；財團法人民間司法改革基金會備份。
